臺灣宜蘭地方法院民事判決　　　　　　　 96年度簡上字第7號
上　訴　人　甲○○
被上訴人　　丁○○
上列當事人間請求確認本票債權不存在事件，上訴人對於中華民
國95年12月18日臺灣宜蘭地方法院羅東簡易庭95年度羅簡字第16
5號第一審判決提起上訴，本院於96年7月30日言詞辯論終結，判
決如下：
    主      文
原判決關於駁回上訴人後開第二項之訴部分，暨訴訟費用之裁判
均廢棄。
確認被上訴人持有上訴人所簽發如附表一編號1、5、7 所示本票
之本票債權不存在。
其餘上訴駁回。
第一、二審訴訟費用新臺幣參萬玖仟柒佰肆拾壹元，由被上訴人
負擔十五分之七即新臺幣壹萬捌仟伍佰肆拾陸元，餘由上訴人負
擔。
    事實及理由
一、上訴人起訴主張：被上訴人持有上訴人民國於95年1 月21日
    簽發如附表一所示之本票9張（下稱系爭本票9紙），面額合
    計新臺幣（下同）1,410,000 元，並經被上訴人聲請本院以
    95 年度票字第368號裁定准予強制執行。惟系爭本票9 紙所
    表示之債權乃訴外人庚○○、鄭治、丙○○、乙○○透過上
    訴人介紹，與上訴人一同向被上訴人借款，但屬上訴人個人
    向被上訴人所借之款項僅有20萬元，其餘款項分別為訴外人
    庚○○、鄭治、丙○○、乙○○所借。上訴人原與訴外人庚○○、鄭治、丙○○、乙○○等人向被上訴人借款時，係以
    訴外人戊○○、丙○○、己○○○所簽發的如附表二所示之
    9 紙支票交付被上訴人以為借款之擔保，被上訴人有時會要
    求上訴人在以他人為發票人之支票上為背書；同時，被上訴
    人亦會提供本票要求借款人再為簽發填載。其後訴外人庚○○、鄭治、丙○○、乙○○均未清償債務，詎被上訴人於95
    年1 月21日與其子吳俊杰將上訴人約出後，竟駕車在宜蘭縣
    三星鄉大隱國小附近以強暴脅迫方式要求上訴人簽發系爭本
    票9 紙，上訴人於車上喪失行動自由，迫於無奈只好簽發系
    爭本票9 紙暨取回上訴人或庚○○等人原所簽發之本票，以
    求脫身，惟返家後旋與友人張阿絨前往宜蘭縣警察局羅東分
    局廣興派出所報案，但警方不予理會，致未備案。故系爭本
    票9 紙係在上訴人遭強暴脅迫下所簽發，上訴人實際向被上
    訴人所為之借款既僅有20萬元，其餘借款均非上訴人所借，
    從而系爭本票9 紙所示之基礎原因關係亦不存在。為此聲明
    請求：確認被上訴人持有上訴人所簽發如附表一所示9 紙本
    票票面金額共1,410, 000元之本票債權不存在。
二、被上訴人答辯之意旨：訴外人庚○○、鄭治、丙○○、乙○○透過上訴人之介紹，與上訴人一同向被上訴人借款，上開
    等人並曾簽發票面金額共計1,410,000 元之如附表二所示之
    9張支票，暨本票9張作為擔保，然上揭全部借款均係由上訴
    人經手，被上訴人亦將錢借予上訴人，縱上訴人將借款交付
    其他人使用，亦與被上訴人無涉。被上訴人業已提出上訴人
    原持以借款如附表二所示之支票9 張，而該支票如非以上訴
    人為發票人，被上訴人亦已要求上訴人為背書，以為清償責
    任，依此已足證明兩造間確實有1,410,000 元之借款債權存
    在。嗣後因上開支票暨本票屆期均未兌現，被上訴人乃於95
    年1 月21日由子吳俊杰駕車載往上訴人住處商討，上訴人上
    車後隨即同意簽發系爭本票9紙以換回先前簽發之9張本票，
    故上訴人簽發系爭本票9 張均係出於自願，被上訴人並未施
    以強暴脅迫。系爭本票9 張所顯示之借款債務，均為上訴人
    經手向被上訴人所借，且上訴人既已簽發本票9 張，即應負
    清償之責，上訴人主張系爭本票9 紙之本票債權不存在，並
    無理由。爰答辯聲明請求：上訴人之訴駁回。
三、本件原審對於上訴人前揭請求，判決其全部敗訴，上訴人全
    部聲明不服，提起本件上訴聲明請求：(一)原判決廢棄。(二)上
    開廢棄部分，確認被上訴人持有上訴人所簽發如附表一所示
    之本票9紙票面金額1,410,000元之本票債權不存在。被上訴
    人則答辯聲明：請求駁回上訴人之上訴。
四、兩造不爭執之事實：
    被上訴人持有上訴人於95年1 月21日簽發如附表一所示之本
    票9張，面額合計1,410,000元，嗣被上訴人向法院聲請，經
    本院以95年度票字第368 號、95年度抗字第11號裁定如附表
    一所示之9 紙本票准許強制執行在案等情，已據本院調閱該
    本票裁定卷宗，核閱無訛，自堪信為實在。
五、本件之爭點及法院之判斷：
    本件經依民事訴訟法第270條之1第1項第3款規定，與兩造整
    理並確認應審酌之爭點為：被上訴人就系爭本票對於上訴人
    之本票債權是否存在？（見本院卷第81頁）茲判斷如下：
  (一)按「確認之訴，非原告有即受確認判決之法律利益者，不得
    提起之。民事訴訟法第247 條定有明文。又所謂即受確認判
    決之法律上利益，係指法律關係之存否不明確，致原告在私
    法上之地位有受侵害之危險，而此項危險得以對被告之確認
    判決除去者而言。」最高法院著有42年度臺上字第1031號判
    例可稽。本件被上訴人持原判決附表一所示本票向本院聲請
    本票裁定，然上訴人主張系爭本票乃遭被上訴人強暴脅迫所
    簽發且亦不存在票據基礎原因關係等語，是則上訴人就被上
    訴人所持有原判決附表一所示之本票債務存否不明確，已致
    其私法上之地位有受侵害之危險，而此項危險得以對被上訴
    人之確認判決除去，自有即受確認判決之法律上利益，從而
    上訴人提起本件確認之訴，與法相符，合先敘明。
  (二)經查，上訴人主張其於95年1 月21日所簽發如附表一所示之
    本票9 紙，係受到被上訴人與其子吳俊杰被脅迫而為意思表
    示等情，因為被上訴人所否認，上訴人自應就此事實負舉證
    之責。然上訴人前揭主張除已為被上訴人及證人吳俊杰所堅
    詞否認外（見原審卷第37至38頁），另經本院依職權向宜蘭
    縣警察局羅東分局查詢，該局亦函覆表示：「經查本分局廣
    興所95年1 月21日當天未有受理甲○○報案紀錄」等語，此
    有該局95年11月23日警羅偵字第0953025612號函1 件附卷可
    參（詳原審卷宗43頁），至上訴人實際對被上訴人提出妨害
    自由暨重利罪刑事告訴之時間係為95年7 月左右乙節，則有
    宜蘭縣警察局三星分局95年11月22日警星偵字第0956000351
    號函所檢送之警詢筆錄足憑（見原審卷宗第46至97頁），是
    倘上訴人於當日確遭被上訴人以強暴脅迫方式簽發系爭本票
    9紙，衡諸常情，應於該日隨即報警處理，何以迄至95年7月
    間即被上訴人持系爭本票向本院聲請本票裁定獲准後，方對
    被上訴人提起妨害自由及重利之告訴，顯與常情有悖。上訴
    人雖又指稱其在95年1 月21日當日返家後立即告知友人張阿
    絨，並曾由張阿絨陪同前往宜蘭縣三星鄉廣興派出所報案，
    惟警局不願受理等語，惟依證人張阿絨到庭證稱：「（問：
    為何要去派出所？）被告告原告，說要討錢，我知道原告有
    欠被告一點錢，原告說現在沒有錢，有錢再還錢。我們有去
    派出所，派出所員警說要我們去法院。」、「原告當時是說
    要我和他一起去派出所，要警察幫忙寫單子」、「都沒有說
    有什麼不愉快，只有說要找警察寫單子，原告只有跟我說被
    告要告他」、「（問：原告有無有說他被恐嚇簽本票？）我
    沒有聽原告這樣說。」等語（參原審卷第100-101 頁），亦
    僅能證明上訴人於95年1 月21日當日曾因被上訴人向其催討
    借款，因而致派出所要求備案而未獲受理之情，仍無從證明
    上訴人於當日係遭強暴脅迫方式簽發系爭本票9 紙之情事。
    是上訴人就其主張係遭被上訴人強暴脅迫始簽發系爭本票 9
    紙乙情，難認已盡舉證責任。且按因詐欺或被脅迫，而為意
    思表示者，表意人得撤銷其意思表示，民法第92條第1 項定
    有明文，故構成法律行為要素之意思表示，倘因被脅迫所為
    時，依照民法第92條規定，僅得由表意人撤銷其意思表示，
    並非當然無效；再依同法第93條之規定，撤銷意思表示需於
    發現脅迫終止後一年內為之。查本件上訴人雖一再指稱其簽
    發如附表一所示9 張本票係受到被上訴人之脅迫而為之，惟
    綜觀本件歷審卷證資料，並未見上訴人曾表示欲撤銷上揭簽
    發票據法律行為之意思表示，按諸前開所述，上訴人簽發如
    附表一所示9 張本票之法律行為，縱係受到被上訴人之脅迫
    ，亦非當然無效。從而上訴人主張如附表一所示系爭本票 9
    紙因係受到被上訴人脅迫而為之，故可確認該9 張本票之債
    權不存在云云，實嫌速斷，而不足採。
  (三)惟按「本票固為無因證券，票據債務人不得以自己與發票人
    或執票人前手間所存在之抗辯事由，對抗執票人，然發票人
    非不得以自已與執票人間所存之抗辯事由對抗執票人，此觀
    票據法第13條前段之反面解釋亦明。如發票人一旦提出其基
    礎原因關係不存在之抗辯，執票人就該基礎原因關係存在之
    積極事實，仍負舉證責任。」最高法院著有92年度臺上字第
    1756號判決可資參照。本件上訴人雖就被上訴人施強暴脅迫
    致其簽發系爭本票之事實無法舉證以實其說，且該發票之意
    思表示尚未經合法撤銷，並非當然無效等情，已如前述，然
    上訴人既另主張如附表一所示9 張本票並無基礎原因關係存
    在，揆諸前開裁判意旨，被上訴人仍應就系爭本票基礎原因
    關係存在之積極事實負舉證責任。又針對如附表一所示9 張
    本票之基礎原因關係，被上訴人係主張：上訴人曾持9 張本
    票及附表二所示之9張支票向伊陸續借款1,410,000元，且附
    表二所示之支票雖以他人為發票人，但均經上訴人背書擔保
    ，因前開票據屆期不獲清償，上訴人遂將原簽發之9 張本票
    取回，並重新開立如附表一所示之9 張本票交由被上訴人收
    執，故系爭本票9 紙所示之債權即為上訴人應負清償責任之
    借款債權等語，並提出最初用以貼現之如附表二所示支票 9
    紙為證（見原審卷第18至26頁）；上訴人雖不爭執附表一之
    9紙本票確實係依據附表二所示9張支票之面額重新簽發，惟
    否認該9張支票均為其持以向被上訴人借款，並抗辯該9紙支
    票乃其與訴外人庚○○、丙○○、鄭治、乙○○共同向被上
    訴人借錢，但上訴人實際借貸之款項僅有200,000 元等語。
    從而本件如附表一所示9 紙本票之債權是否存在，端視上訴
    人需否按附表二所示支票負清償借款之責。是查：
  1.經核被上訴人所提如附表二所示之9 張支票，發票人係訴外
    人林秀玲、戊○○、丙○○、己○○○，然9 張支票背面均
    有「甲○○」、「阿云」等背書記載（詳見原審卷宗第18至
    26頁）。又針對上揭支票背書，上訴人已不否認其中如附表
    二編號2、3、5、7、9 所示支票背面「甲○○」或「阿云」
    之簽名乃為其背書（見本院卷第48頁），復參諸上訴人業已
    表示：當時係伊介紹並與訴外人乙○○、丙○○、鄭治、庚○○等人一同持該支票向被上訴人借錢，故被上訴人要求上
    訴人需於票據上背書始同意借款等語（本院卷第49頁），核
    與被上訴人稱：「支票是借錢時就有拿支票，但不是上訴人
    的支票，都是拿第三人的支票，但我都不認識第三人，所以
    要上訴人背書，是因為如果票沒有辦法兌現，要上訴人負責
    」等語相符（見本院卷第83頁），是依兩造對支票上背書之
    陳述，足認上訴人在附表二編號2、3、5、7、9 所示之支票
    背面為背書之簽名，乃係同時負擔支票之背書暨原借貸關係
    之保證責任，二者併存甚明；故縱該5 張支票所示之款項係
    由訴外人向被上訴人所借，上訴人既於借款當時在場，復同
    意於票據上背書以為擔保，其又不否認實際借款之人已失蹤
    不願清償，從而被上訴人抗辯上訴人對於上揭5 張支票之借
    款債權亦應負清償之責，核屬有據。
  2.又如附表二編號6所示發票日92年4月7日、面額200,000元之
    支票（見原審卷第23頁），雖上訴人否認該票據背面之背書
    為其所為，然其卻已自承：「23頁的票（即附表二編號6 之
    支票）是我跟丙○○一起拿去向被上訴人借錢，借了20萬元
    ，但並沒有說誰要用錢，被上訴人也信任這張票，就拿了20
    萬元給我跟丙○○，後來我們再把錢拿給庚○○，但我們拿
    票給被上訴人時並沒有說是庚○○要借錢」等語（本院卷宗
    第49頁）。且上訴人持該張支票向被上訴人借款時，亦曾提
    出以其本人為發票人、發票日92年3月7日、到期日92年4月7
    日、金額200,000 元、票據號碼為CH259849號之本票一紙，
    該本票背面記載「第一商銀付一張支付己○○○ 0000000」
    等字則與附表二編號6 所示之支票內容完全相符，此有上訴
    人提出且據被上訴人坦承確實係上訴人於借款所簽發之本票
    一紙附卷可憑（本院卷宗第36-1頁、49頁），上訴人復稱該
    紙本票係為其向被上訴人借錢所開立（本院卷第31頁），從
    而被上訴人主張附表二編號6 所示之支票乃上訴人向其借錢
    之憑據，而具借款債權存在，堪屬可採。
  3.至附表二編號1、4、8所示3張支票（附於原審卷第18、21、
    25頁），上訴人既否認係其向被上訴人借款之憑據，亦否認
    該3 紙票據之背書為其所簽而有為他人擔保借款清償之事實
    ，被上訴人對此些票據確為上訴人向其貼現之借款證明且其
    已將同額之借款親交給上訴人，或者上訴人曾於3 張支票背
    書同意擔保債務之清償等事實，又均無法再提出其他事證以
    實其說，從而被上訴人指稱附表二編號1、4、8所示之支票3
    張乃上訴人向其借款之證明云云，顯無足取。
  (四)承上所述，系爭如附表一所示9 張本票既係被上訴人要求上
    訴人按附表二所示9 張支票所載金額而為簽發，惟依證據調
    查結果，附表二所示之9紙支票，僅其中編號2、3、5、6、7
    、9所示之6紙支票可認係上訴人向被上訴人借款或擔保他人
    借款而應負有清償責任，從而於此範圍內，上訴人所重新簽
    發之系爭本票始具債權存在，超過部分，上訴人主張本票債
    權不存在，乃為可取。惟上訴人所簽發如附表一之系爭9 紙
    本票，雖係按附表二所示之支票簽立，但兩者僅票面金額相
    符，至系爭本票所載發票日等，卻係按被上訴人之要求重新
    填寫，而與原支票之內容未臻相同，從而附表二編號2、3、
    5、6、7、9等具借款基礎原因事實之6 張支票，在對應系爭
    附表一之本票時，本院以票據金額相同且日期相近者為採憑
    。基此，附表一編號3、4、6、8、9所示之5張本票之面額，
    因分別與附表二編號2、3、5、7、9等5紙支票所載金額完全
    相符，可認係按此5 紙具借款基礎事實之支票所重新簽發，
    本票債權存在；另附表一中面額為200,000 元之數紙本票中
    ，則因編號2之票載發票日與附表二編號6之支票發票日相近
    、金額相同，從而此張本票之債權可認係按附表二編號6 具
    借款基礎事實之支票而為簽發，亦足信債權存在。除此之外
    ，附表一編號1、5、7所示面額分別為260,000元、200, 000
    元、200,000元之3紙本票，被上訴人既無法證明基礎原因關
    係存在，從而上訴人訴請確認本票債權不存在，即屬正當。
六、綜上所述，被上訴人抗辯附表一編號2、3、4、6、8、9所示
    6張本票、面額共計750,000元之本票債權存在，因堪採信，
    上訴人就此部分訴請確認本票債權不存在，自屬無據；然被
    上訴人針對附表一編號1、5、7所示本票、金額計660,000元
    之本票債權因無法證明存在，是上訴人請求確認附表一編號
    1、5、7 所示本票債權不存在部分，則為有理，應予准許。
    原審就上開應准許部分，為上訴人敗訴之判決，自有未恰，
    上訴意旨就此部分指摘原判決不當，求予廢棄改判，為有理
    由。至於上開不應准許部分，原審為上訴人敗訴之判決，理
    由雖有不同，但結論並無二致，上訴意旨就此部分仍執陳詞
    指摘原判決不當，求予廢棄改判，為無理由，應駁回其訴。
七、本件結論已臻明確，兩造其餘攻擊、防禦方法及舉證核與結
    論不生影響，爰不再一一論述。
八、又本件第二審訴訟費用經核共計為39,741元（含第一審裁判
    費14,959元、第二審裁判費22,438元、證人旅費2,344元），
    爰依民事訴訟法第87條第1項之規定併予裁判確定。
九、據上論結，本件上訴為一部有理由，一部無理由，依民事訴
    訟法第436條之1第3項、第450條、第449條第2項、第79條、
    第463條，判決如主文。
中　　華　　民　　國　 　96　　年　　8　　月　　10　　日
            臺 灣 宜 蘭 地 方 法 院 民 事 庭
                  審判長法 官 楊麗秋
                        法 官 張軒豪
                        法 官 邱景芬
正本與本本無異。
本判決不得上訴。
中　　華　　民　　國　　96　　年　　8 　　月　　13　　日
                        書記官邱美龍
附表一（本票）
┌─┬──────┬─────┬──────┬──────┐
│編│ 發票日     │票面金額  │ 到期日     │票據號碼    │
│號│（民國）    │          │            │            │
├─┼──────┼─────┼──────┼──────┤
│1 │92年4月7日  │260,000元 │92年5月7日  │CH444684    │
├─┼──────┼─────┼──────┼──────┤
│2 │92年4月16日 │200,000元 │92年5月16日 │CH444686    │
├─┼──────┼─────┼──────┼──────┤
│3 │92年5月3日  │1500,00元 │92年6月3日  │CH444682    │
├─┼──────┼─────┼──────┼──────┤
│4 │92年6月1日  │100,000元 │92年7月1日  │CH444676    │
├─┼──────┼─────┼──────┼──────┤
│5 │92年6月8日  │200,000元 │92年7月8日  │CH444683    │
├─┼──────┼─────┼──────┼──────┤
│6 │92年6月30日 │100,000元 │92年7月30日 │CH444678    │
├─┼──────┼─────┼──────┼──────┤
│7 │92年7月1日  │200,000元 │92年8月1日  │CH444677    │
├─┼──────┼─────┼──────┼──────┤
│8 │92年7月25日 │100,000元 │92年8月25日 │CH444679    │
├─┼──────┼─────┼──────┼──────┤
│9 │92年8月1日  │100,000元 │92年9月1    │CH444681    │
└─┴──────┴─────┴──────┴──────┘
附表二（支票）
┌─┬──────┬─────┬──────┬──────┐
│編│ 發票日     │票面金額  │ 發票人     │票據號碼    │
│號│（民國）    │          │            │            │
├─┼──────┼─────┼──────┼──────┤
│1 │92年4月16日 │200,000元 │ 林秀玲     │RB0000000   │
├─┼──────┼─────┼──────┼──────┤
│2 │91年7月31 日│100,000元 │ 戊○○     │BBB0000000  │
├─┼──────┼─────┼──────┼──────┤
│3 │91年12月31日│1000,00元 │ 丙○○     │CA0000000   │
├─┼──────┼─────┼──────┼──────┤
│4 │91年12月31日│200,000元 │ 丙○○     │CA0000000   │
├─┼──────┼─────┼──────┼──────┤
│5 │91年12月31日│100,000元 │ 丙○○     │CA0000000   │
├─┼──────┼─────┼──────┼──────┤
│6 │92年4月7日  │200,000元 │ 己○○○   │RB0000000   │
├─┼──────┼─────┼──────┼──────┤
│7 │91年12月31日│150,000元 │ 戊○○     │BBB0000000  │
├─┼──────┼─────┼──────┼──────┤
│8 │92年4月7日  │260,000元 │ 戊○○     │BBB0000000  │
├─┼──────┼─────┼──────┼──────┤
│9 │92年4月30日 │100,000元 │ 戊○○     │BBB0000000  │
└─┴──────┴─────┴──────┴──────┘
